臺灣高等法院臺中分院刑事裁定　
111年度抗字第633號

抗  告  人  臺灣臺中地方檢察署檢察官
被      告  姓名年籍均不詳
上列抗告人因聲請單獨宣告沒收案件，不服臺灣臺中地方法院中
華民國111年5月30日刑事裁定（111年度單禁沒字第508號）提起
抗告，本院裁定如下：
    主  文
原裁定撤銷。
扣案含第三級毒品4-甲基甲基卡西酮之咖啡包肆拾伍包（驗前總
淨重壹佰陸拾柒點柒捌公克；驗前總純質淨重捌點參捌公克，含
外包裝）沒收。
    理  由
一、原裁定意旨略以：被告林晏宇、李浩南（下稱被告2人）因
    涉犯毒品危害防制條例第11條第5項之持有第三級毒品純質
    淨重5公克以上之罪，經臺灣臺中地方檢察署檢察官認被告2
    人涉犯上開罪嫌之犯罪嫌疑不足，以110年度偵字第40429、
    40431號為不起訴處分確定，有上開不起訴處分書及臺灣高
    等法院被告前案紀錄表在卷可稽（見第40431號偵卷第121至
    122頁，本院卷第25至29頁），而扣案之紅色鱷魚毒品咖啡
    包45包（驗前總淨重167.78公克），經鑑驗結果含第三級毒
    品4-甲基甲基卡西酮成分，且所含前開第三級毒品純度為5%
    ，該第三級毒品之驗前總純質淨重為8.38公克（驗前總純質
    淨重為8.38公克，下稱扣案毒品咖啡包），有內政部警政署
    刑事警察局民國110年12月13日刑鑑字第1108030935號鑑定
    書1份在卷可稽（見第40431號偵卷第113頁），核屬違禁物
    ，惟卷內查無證據證明扣案毒品咖啡包為被告2人持有或有
    何關聯性，聲請人本案聲請單獨宣告沒收，難認有據，應予
    駁回等語。
二、抗告意旨略以：本案雖未能查得涉嫌持有扣案毒品咖啡包之
    人，然扣案毒品咖啡包經檢驗後，均檢出第三級毒品「4-甲
    基甲基卡西酮」成分，且經合併計算該等第三級毒品之純質
    淨重已逾5公克以上，本案雖未能依毒品危害防制條例第11
    條第5項之規定追訴特定犯罪行為人之持有第三級毒品純質
    淨重5公克以上罪嫌，然扣案毒品咖啡包既屬刑法第38條第1
    項之違禁物，依刑法第40條第2項、第3項規定，自應向法院
    聲請裁定宣告沒收。原裁定就駁回聲請部分既有違誤，爰提
    起抗告，請將原裁定撤銷，更為適法之裁定等語。
三、經查：
　㈠被告2人前因涉犯毒品危害防制條例第11條第5項之持有第三
    級毒品純質淨重5公克以上之罪，前經臺灣臺中地方檢察署
    檢察官認被告2人涉犯上開罪嫌之犯罪嫌疑不足，而以110年
    度偵字第40429、40431號為不起訴處分確定等情，已如前述
    。而依檢察官聲請書所載之內容（「...是前開案件均未發
    現持有該等毒品之犯罪嫌疑人...」〈見原審卷第8頁檢察官
    聲請書第4至5行〉），可認檢察官係認上開扣案之紅色鱷魚
    毒品咖啡包45包為違禁物，因查無持有人乃單獨聲請宣告沒
    收，並非以被告2人為上開扣案毒品咖啡包之持有人或與被
    告2人有關聯性為理由而提出聲請甚明。檢察官聲請書當事
    人欄雖記載被告2人之姓名、年籍及住所等資料，惟此部分
    顯係誤載而不影響檢察官聲請單獨宣告沒收之意旨，自得由
    本院逕行予以更正，合先說明。
　㈡按違禁物，不問屬於犯罪行為人與否，沒收之。違禁物或專
    科沒收之物得單獨宣告沒收，刑法第38條第1項、第40條第2
    項定有明文。而刑法沒收新制施行後，上開規定並未修正，
    僅於刑法第40條增訂第3項：「第38條第2項、第3項之物、
    第38條之1第1項、第2項之犯罪所得，因事實上或法律上原
    因未能追訴犯罪行為人之犯罪或判決有罪者，得單獨宣告沒
    收。」依其立法理由，因沒收已修正為具獨立性之法律效果
    ，故其宣告，不必然附隨於裁判為之，且犯罪行為人因死亡
    、曾經判決確定、刑法第19條等事由受不起訴處分或不受理
    、免訴、無罪判決者；或因刑法第19條、疾病不能到庭而停
    止審判者及免刑判決者，均可單獨宣告沒收之，故增訂之。
    準此，關於違禁物之沒收，於刑法沒收新制施行後，如系爭
    案件未據檢察官起訴，仍應由檢察官聲請法院以裁定沒收之
    ，前後並無不同。又刑罰法令關於沒收之規定，兼採職權沒
    收主義與義務沒收主義。職權沒收，係指法院就屬於被告所
    有，供犯罪所用、預備用或因犯罪所得之物，仍得本於職權
    斟酌是否宣告沒收，例如刑法第38條第2項、第38條之1第1
    項、第2項等規定屬之。義務沒收，則又可分為絕對義務沒
    收與相對義務沒收。前者指凡法條有：「不問屬於犯人與否
    ，沒收之」之特別規定者屬之，法院就此等物品是否宣告沒
    收，無斟酌餘地，除已證明滅失者外，不問屬於犯人與否或
    有無查扣，均應宣告沒收，例如刑法第38條第1項、第200條
    、第205條、第209條、第219條、第266條第2項、毒品危害
    防制條例第18條第1項前段、第19條第1項等規定屬之；後者
    則係指供犯罪所用、預備用或因犯罪所得，以屬於被告所有
    者為限，始應予以沒收，例如刑法第38條第2項、第38條之1
    第1項。準此，法院受理檢察官之聲請單獨宣告沒收違禁物
    時，僅應就聲請人所聲請之物品是否為違禁物加以判斷。
　㈢依毒品危害防制條例第18條第1項前段之規定，應予沒收銷燬
    之毒品，以經查獲之第一、二級毒品為限。又毒品依其成癮
    性、濫用性及對社會危害性，共分為四級，施用或持有第三
    、四級毒品，因其可罰性較低，該條例除就持有第三、四級
    毒品純質淨重五公克以上設有處罰規定外，未另設處罰之規
    定，然鑑於第三、四級毒品均係管制藥品，特於同條例第11
    條之1明定無正當理由，不得擅自持有；第18條第1項後段復
    規定查獲之第三、四級毒品，無正當理由而擅自持有者，均
    沒入銷燬之，從而，依同條例第18條第1項後段應沒入銷燬
    之毒品，專指查獲施用或持有之第三、四級毒品，但不構成
    犯罪行為者而言，倘係查獲製造、運輸、販賣、意圖販賣而
    持有、以非法方法使人施用、引誘他人施用或轉讓或持有第
    三、四級毒品純質淨重五公克以上者，既屬同條例相關法條
    明文規定處罰之犯罪行為，即非該條項應依行政程序沒入銷
    燬之範圍。再同條例對於查獲之製造、運輸、販賣、意圖販
    賣而持有、以非法方法使人施用、引誘他人施用、轉讓及持
    有第三、四級毒品純質淨重五公克以上等罪之沒收，並無特
    別規定，但其行為既已構成犯罪，則該毒品即屬不受法律保
    護之違禁物，應回歸刑法之適用，依刑法第38條第1項第1款
    之規定沒收之。
　㈣從而，法院受理檢察官之聲請單獨宣告沒收違禁物時，僅應
    就聲請人所聲請之物品是否為違禁物加以判斷，即聲請單獨
    宣告沒收違禁物，係以沒收客體（即違禁物）為程序對象，
    並非以被告為對象。本件扣案之毒品咖啡包既屬違禁物，已
    如前述，則依前揭三、㈡㈢之說明，檢察官援引刑法第38條第
    1項、第40條第2項之規定，聲請法院單獨宣告沒收，自屬有
    據。原裁定以卷內無證據證明扣案毒品咖啡包為被告2人持
    有或有關聯性，駁回檢察官之聲請，尚非允當。檢察官提起
    抗告指摘原裁定不當，既有理由，自應由本院將原裁定撤銷
    ，且考量本案無調查事實之必要，亦與審級利益無涉，爰自
    為裁定並依法諭知如主文所示之沒收。又扣案毒品咖啡包之
    包裝袋，以目前採行之鑑驗方式仍不免殘留微量毒品，而無
    法完全析離，爰並與其所盛裝之第三級毒品併予沒收。至於
    因鑑驗用罄之毒品既已滅失，則無庸另為沒收之諭知，附此
    敘明。
四、據上論斷，應依刑事訴訟法第413條，刑法第38條第1項、第
    40條第2項，裁定如主文。
中　　華　　民　　國　　111 　年　　7 　　月　　14　　日
　　　　　　　刑事第四庭　審判長法　官　蔡名曜
　　　　　　　　　　　　　　　　法　官　林宜民
　　　　　　　　　　　　　　　　法　官　邱鼎文
以上正本證明與原本無異。
不得再抗告。

　　　　　　　　　　　　　　　　書記官　陳宜屏

中　　華　　民　　國　　111 　年　　7 　　月　　14　　日